臺灣高雄地方法院刑事判決　　　　　　　　　　　　九十一年度訴字第三一八號
　　公　訴　人　臺灣高雄地方法院檢察署檢察官
　　被　　　告　乙○○
　　選任辯護人　陳旻沂律師
右列被告因背信等案件，經檢察官提起公訴（九十一年度偵字第一八一九五號），本
院判決如左：
    主  文
乙○○無罪。
    理  由
一公訴意旨略以：被告乙○○與告訴人丙○○係相交多年之友人，告訴人因家中因素
  ，不便以自己名義存款，遂自民國八十三年起，陸續將現金交付被告保管，由被告
  分別存入其本人及其子郭定儒設於台東區中小企業銀行鳳山分行（下稱台東企銀鳳
  山分行）之帳戶內，嗣於八十五年間，被告再將部分存款轉入告訴人之妹劉慧玲設
  於台東企銀鳳山分行之帳戶內，告訴人並將劉慧玲之印鑑章交由被告保管。至八十
  七年六月九日經告訴人向台東企銀鳳山分行查詢結果，劉慧玲名下存款共有新臺幣
  （下同）四百萬元、郭定儒名下存款共有二百萬元、被告名下存款共有四百六十萬
  元，合計共一千零六十萬元，至八十八年間更累計至一千零九十萬元。告訴人另於
  八十三年間購買高雄縣鳳山市○○○路三八二之四號十樓房屋，亦因上開原因而信
  託登記在被告名下。詎被告竟基於意圖為自己不法之所有之概括犯意，明知上開以
  被告、郭定儒及劉慧玲名義所存款項均為告訴人所有，仍於八十八年後之不詳期間
  ，連續將上述存款提領使用；並於八十九年十二月二日，未經告訴人同意，以上開
  信託登記於被告名下之房屋向合作金庫銀行股份有限公司辦理貸款，並設定擔保最
  高限額二百四十萬元債權之抵押權，致生損害於告訴人之財產。嗣於九十年四月間
  ，告訴人因所有定期存款均已到期，欲取回所寄存之款項時，始發現上情，雙方乃
  於九十年五月一日協商如何還款事宜，並達成協議，然被告僅由其父兄代償部分金
  額後，即置之不理。因認被告涉犯刑法第三百三十五條第一項之侵占罪嫌及同法第
  三百四十二條第一項之背信罪嫌。
二按犯罪事實應依證據認定之，無證據不得認定犯罪事實；又不能證明被告犯罪者，
  應諭知無罪之判決，刑事訴訟法第一百五十四條第二項、第三百零一條第一項分別
  定有明文。又刑事訴訟法上所謂認定犯罪事實之證據，係指足以認定被告確有犯罪
  行為之積極證據而言，如未能發現有相當證據或證據不足以證明，自不能以推測或
  擬制之方法以為裁判基礎，又認定不利於被告之事實，需依積極證據，苟積極證據
  不足為不利被告之認定時，即應為有利於被告之認定，更不必有何有利之證據（最
  高法院二十九年上字第三一０五號，四十年台上字第八六號及三十年上字第八一六
  號判例參照）。
三本件公訴人認被告乙○○涉有上開犯行，係以(1)告訴人丙○○之指述；(2)被告所書
  寫之定期存款明細表及協議書各一紙附卷可稽；(3)參以被告如要方便記憶，應將告
  訴人之款項與自己款項分開書寫，豈有記載在同一張明細表上，更添混亂之理；(4)
  協議書中記載被告應將其所有高雄縣鳳山市○○路三六０巷二號二樓房屋出售所得
  款項，扣除相關費用後，優先償還告訴人，甚至在九十年八月一日未售出即應將鑰
  匙交給告訴人，足認被告除抵押權外應確實有積欠告訴人債務等情為論罪之依據。
  訊據被告堅詞否認上開犯行，辯稱：伊名下之存款均係伊個人所有，郭定儒及劉慧
  玲名下之存款則係告訴人所寄存，但到期後均已陸續歸還告訴人，伊所寫明細表係
  為了方便自己記帳，不是為了要和告訴人對帳，明細表上記載由劉慧玲名下轉入其
  名下合庫及中國信託之定期存款，均已用現金償還告訴人，另一筆劉慧玲名下之東
  企定存一百萬元，伊有經告訴人同意質借九十萬，剩下十萬到期後存入劉慧玲名下
  台東企銀活存帳戶，伊將告訴人信託登記在伊名下之房屋設定抵押權，亦有經過告
  訴人之同意，且二人有長期及密切之金錢往來，伊將名下定期存款之利息交付告訴
  人，係交付會錢或償還向告訴借貸之金錢，不代表其名下定期存款之本金也是告訴
  人所有，伊和告訴人簽立協議書係為了償還以劉慧玲名下之定存單質借九十萬元及
  上開房屋貸款二百萬元，但後來因房屋過戶他人，無法換單，才由伊父親償還告訴
  人二百九十萬元等語。經查：
(一)告訴人指訴自八十三年間起，陸續將現金交付被告保管，由被告分別存入被告、被
  告之子郭定儒及告訴人之妹劉慧玲三人設於台東企銀鳳山分行之帳戶內，至八十七
  年六月九日為止，被告所保管之款項分別有被告、郭定儒及劉慧玲三人名下台東企
  銀鳳山分行之定期存款四百六十萬元、二百萬元及四百萬元，總計一千零六十萬元
  ，至八十八年間要求被告書寫明細表對帳時，更累計至一千零九十萬元，除劉慧玲
  名下台東企銀定期存款二十萬元外，其餘一千零七十萬元均遭被告挪用等情，並提
出被告所書寫之明細表一紙為證。惟被告辯稱：伊名下之存款均係伊個人所有，郭
  定儒及劉慧玲名下之存款則係告訴人所寄存，但到期後均已陸續歸還告訴人，伊為
  了方便自己記帳才書寫明細表等語。經查：
(1)觀之上開明細表僅單純記載劉慧玲及被告名下各筆定存之金額、到期日、如何計息
  及資金來源，並無法看出被告書寫之目的及告訴人持有之理由，尚難僅憑告訴人持
  有上開被告所書寫之明細表，而推斷被告係因告訴人要求對帳而書寫及其上各筆定
  存之真正歸屬。
(2)依告訴人於八十七年六月九日向台東企銀鳳山分行查詢劉慧玲、郭定儒及被告三人
  在該行之定期存款資料結果，當時劉慧玲名下之定期存款共有四百萬元、郭定儒名
  下之定期存款共有二百萬元、被告名下之定期存款共有四百六十萬元，合計共一千
  零六十萬元，此有台東企銀鳳山分行八十七年六月九日存單存款歸戶資料查詢三份
  及該行於九十二年一月二十九日所檢送劉慧玲、郭定儒及被告三人在該行之定期存
  款帳戶自八十三年起至九十年五月間止之交易紀錄各一份附卷可稽。告訴人雖主張
  上開劉慧玲、郭定儒及被告名下之定期存款均係伊所有，且至八十八年間已累積成
  被告手寫明細表上之定期存款一千零九十萬元，惟告訴人就其所主張被告名下台東
  企銀鳳山分行之定期存款係告訴人所有而委託被告寄存乙節，非但無法提出有關資
  金來源或委託契約等證明以佐其說，亦未保留定存單影本或其他可供對帳之證明，
  已與常情有違。
(3)經本院分別向台東企銀鳳山分行、中國信託商業銀行、合作金庫興鳳分行、土地銀
  行鳳山分行調取本件相關定期及活期存款帳戶交易往來明細、傳票等資料比對上開
  劉慧玲、郭定儒及被告名下台東企銀鳳山分行之定期存款共計一千零六十萬元之流
  向：上開郭定儒名下二百萬元之台東企銀鳳山分行定期存款，其中一筆一百萬元
  之定期存款（帳號000000000號）於八十八年五月十二日到期後已轉入告
  訴人之友人陳素蘭設於台灣銀行之活期存款帳戶（帳號000000000000
  號）；另二筆各五十萬元之定期存款（帳號000000000及0000000
  00號）於八十八年五月二十八日到期後，均先轉入劉慧玲名下台東企銀鳳山分行
  之活期存款帳戶（帳號000000000號），再轉存劉慧玲名下台東企銀鳳山
  分行一百萬元之定期存款（帳號000000000號），於八十九年五月三十一
  日到期後再轉入劉慧玲名下前揭台東企銀鳳山分行活期存帳戶，並於同日轉入被告
  名下台東企銀鳳山分行活期存款帳戶（帳號00000000號）。上開劉慧玲
  名下四百萬元之定期存款，其中二筆各五十萬元之定期存款（帳號0000000
  00及000000000號）於八十七年七月六日到期後均轉入前揭劉慧玲名下
  台東企銀鳳山分行活期存款帳戶，並於八十七年七月八日將其中五十萬元轉存劉慧
  玲名下台東企銀之五十萬元定期存款（帳號0000000000號），於八十八
  年七月十五日到期後轉入前揭劉慧玲名下台東企銀鳳山分行活期存款帳戶；另一筆
  一百萬元之定期存款（帳號000000000號）於八十八年四月二十六日到期
  又續存（帳號000000000號），於八十九年五月九日到期後轉入前揭劉慧
  玲名下台東企銀活期存款帳戶，於八十九年五月十五日再將其中八十萬元轉入被告
  名下合作金庫活期存款帳戶（帳號0000000000000號）；另二筆各一
  百萬元之定期存款（帳號000000000及000000000號）於八十八
  年三月十日到期後均存入被告名下土地銀行鳳山分行之貸款帳戶（帳號00000
  00000000號）用以償還被告在該行之貸款。上開被告名下四百六十萬元
  之定期存款，其中一筆六十萬元之定期存款（帳號000000000號）於八十
  八年三月二十三日到期後續存（帳號000000000號），於八十九年三月二
  十日到期後本金二十萬元轉入前揭被告名下台東企銀鳳山分行之活期存款帳戶，另
  四十萬元則償還存單質借；另二筆各五十萬元之定期存款（帳號00000000
  0及000000000號）於八十八年五月二十六日到期後，合併於八十八年五
  月二十八日轉存一百萬元之定期存款（帳號000000000號），並於八十九
  年五月二十九日到期；另一筆一百萬元之定期存款（帳號000000000號）
  ，於八十七年七月六日到期後轉入前揭劉慧玲名下台東企銀鳳山分行之活期存款帳
  戶，於八十七年七月八日再轉存被告名下一百萬元之定期存款（帳號000000
  000號），並於八十八年七月十五日到期；另一筆一百萬元之定期存款（帳號0
  00000000號），於八十七年八月二十四日到期後續存（帳號000000
  000號），於八十八年八月十六日到期後再續存（000000000號），於
  八十九年九月十八日到期後本金十萬元轉入前揭被告名下台東企銀鳳山分行之活期
  存款帳戶，另九十萬元則償還存單質借；另一筆一百萬元之定期存款（帳號000
  000000號），於八十七年八月二十四日到期後續存（帳號00000000
  0號），於八十八年九月二十三日到期後再續存（000000000號），於八
  十九年八月二十二日到期後本金十萬元轉入前揭被告名下台東企銀鳳山分行之活期
  存款帳戶，另九十萬元則償還存單質借。惟對照八十八年間被告手寫之明細表：
  明細表上劉慧玲名下台東企銀鳳山分行定期存款僅存一筆九十年四月二十三日到期
  之一百萬元定期存款，而依前揭本院向台東企銀行鳳山分行函查之資料，此筆定存
  係於八十八年三月二十三日開戶（帳號000000000號），於八十九年三月
  二十七日到期後續存（帳號000000000號），並曾於八十九年九月二十五
  日及同年十月三十一日分別質借二十五萬元及五十五萬元，但無從得知此筆款項之
  資金來源為何。明細表被告名下台東企銀鳳山分行定期存款僅存一筆九十年四月
  二十日到期之六十萬元定期存款（實際上在八十九年三月二十日到期後即未續存，
  業如前述）、二筆分別為八十九年八月二十二日及同年九月十七日到期之一百萬定
  期存款。明細表上被告名下合作金庫之定期存款，其中一筆九十年五月二十二日
  到期之定期存款八十萬元，雖記載係「由東企劉慧玲轉入」等語，惟依前揭本院向
  合作金庫銀行查詢之資料，實際上並無此筆定期存款存在；另二筆九十年三月十六
  日到期之一百萬元定期存款及九十年十二月十六日到期之一百五十萬元定期存款，
  依前揭本院向合作金庫銀行查詢之資料，分別應係帳號000000000000
  0號、於八十八年三月十六日開戶、於八十九年三月十七日到期解約，及帳號00
  00000000000號、於八十八年十二月十六日開戶、於八十九年四月二十
  八日中途解約之定期存款，惟亦無從得知此二筆款項之資金來源為何。明細表上
  被告名下中國信託商業銀行之定期存款，其中九十年六月一日到期之定期存款二百
  萬元，雖記載「其中一００由東企小玲轉入，一００由東企幸忍入」等語，惟依前
  揭本院向中國信託商業銀行查詢之資料，實際上並無此筆定期存款存在；另一筆八
  十九年八月二十日到期之一百萬元定期存款，依前揭本院向中國信託商業銀行查詢
  之資料，實際上亦無此筆定期存款存在；另一筆九十一年十二月二十一日到期之一
  百萬元定期存款，依前揭本院向中國信託查詢之資料，應係帳號00000000
  0000號、於八十七年十二月二十一日開戶、於八十八年四月十二日中途解約之
  定期存款，且亦無從得知此筆款項之資金來源為何。綜上可知，八十八年手寫明細
  表上共計一千零九十萬元之定期存款，部分定存或實際上並不存在，或資金來源不
  明，足見告訴人於八十七年六月九日向台東企銀鳳山分行所查詢之定期存款一千零
  六十萬元，經過資金流動後，顯然與八十八年手寫明細表上之一千零九十萬元已欠
  缺同一性，而無從證明八十八年手寫明細表上之一千零九十萬元係告訴人委託被告
  保管之款項。
(4)依前揭本院向台東企銀鳳山分行查詢之資料顯示：上開被告名下台東企銀鳳山分行
  帳號000000000號之定期存款六十萬元之月息三千五百元；帳號00
  0000000及000000000號之定期存款各五十萬元之年息各三萬六千
  七百三十三元，合計七萬三千四百六十六元；帳號000000000號之定期
  存款一百萬元之年息六萬一千四百一十八元；帳號000000000及000
  000000號之定期存款各一百萬元之年息各六萬零七百五十二元，合計十二萬
  一千五百零四元，均存入前揭劉慧玲名下台東企銀鳳山分行活期存款帳戶之事實。
  告訴人另提出九十年一月份至三月份之估價單共四紙主張被告在九十年初仍有將其
  名下合作金庫銀行及中國信託商業銀行各三百三十萬元及四百萬元之定期存款按時
  給付利息給告訴人乙情。惟查，上開估價單上所記載品名為「合庫」、「中信」之
  數筆金額，未清楚記載款項之名稱，是否確為被告名下合作金庫銀行及中國信託商
  業銀行之定期存款之利息，已有可疑；再者，上開估價單上另載有會錢、保險費、
  管理費及購買海苔、牙膏等數項費用，告訴人亦陳稱除所提出之四紙估價單外，被
  告之前也有寫其他估價單給伊等語，顯見二人金錢往來之時間已久且關係密切，則
  告訴人僅提出此四紙估價單，能否清楚界定二人之長期金錢往來關係，亦有可疑；
  再依社會交易常情判斷，某人將其名下之定期存款利息交付予另一人之原因關係可
  能有千百種，如交付因信託關係所生孳息、清償債務、贈與．．．等不一而足，則
  縱認上開估價單上所記載品名為「合庫」、「中信」之數筆金額即為被告名下合作
  金庫銀行及中國信託商業銀行之定期存款之利息，惟告訴人既未能舉證證明被告名
  下之定期存款利息存入告訴人妹妹劉慧玲名下帳戶或以其他方法交付告訴人之原因
  關係為何，自不能僅因被告有將其名下定期存款利息交付告訴人之事實，即推斷被
  告名下之定期存款本金亦為告訴人所有之事實。
(5)被告與告訴人曾於九十年五月一日簽訂一份協議書之事實，為兩造所不爭執，並有
  協議書一份附卷足憑。告訴人主張協議書中第四點所記載「乙方另欠甲方之債務」
  即告訴人交付被告保管而遭被告挪用之一千零七十萬元（八十八年手寫明細表上之
  一千零九十萬扣除未被挪用之劉慧玲名下台東企銀定期存款二十萬元）等情，惟查
  ，告訴人既陳稱係於九十年四月間發現寄存之款項遭被告挪用及被告擅自將信託登
  記於被告名下之房屋設定抵押權，始與被告簽訂上開協議書等語，何以協議書中未
  清楚載明事情經過之原委及訂約目的，僅籠統記載「雙方就不動產移轉及債權債務
  事件，訂定協議條件」等語，且協議書中第四點所記載「乙方另欠甲方之債務，乙
  方願即刻將坐落鳳山市○○路三六六巷二號二樓之房屋委託房屋仲介處分出售事宜
  ，在出售確定後扣除該房屋之貸款本金及稅賦、仲介費用等後，若有餘額，乙方承
  諾優先償還甲方，但在委託出售及出售價格乙方應知會甲方，且乙方承諾不管是否
  出售確定，應於民國九十年八月一日前搬遷出該房屋，並將房屋鑰匙交與甲方保管
  ，並繼續委託出售」等語，亦未指明被告另欠告訴人之債務內容為何及金額多寡。
  再者，依當時之市場交易行情判斷，若將上開位於高雄縣鳳山市巷道內之一層房屋
  委託房屋仲介業者出售，所得價金在代償房屋貸款並繳交相關稅賦及仲介費用後，
  餘額將顯不足以償還告訴人所指遭被告挪用之一千零七十萬元，而協議書中復未約
  定其他償還方式，顯見協議書中第四點所記載被告另欠告訴人之債務，並非告訴人
  所指遭被告挪用之一千七十萬元，應係二人間其他金錢債務關係。
(6)綜上所述，公訴人認被告涉嫌侵占告訴人委託保管之款項乙節，除告訴人之指訴外
  ，尚乏其他積極證據足資證明被告涉有此部分罪嫌，自不能僅以被告之辯解不成立
  為由，遽為不利被告之認定。
(二)告訴人於八十三年間購買高雄縣鳳山市○○○路三八二之四號十樓房屋及所坐落之
  土地後，將上開房地信託登記在被告名下，被告於八十九年十二月二日以上開房地
  向合作金庫銀行股份有限公司辦理二百萬元之貸款，並設定擔保最高限額二百四十
  萬元債權之抵押權等事實，業據告訴人陳述及被告供述在卷，並有上開房地之土地
  及建物登記謄本、高雄縣鳳山地政事務所九十二年一月二十七日鳳地所資字第０九
  二００００九五八號函所附該所八十九年十二月二日抵一字第六二一００號登記申
  請書全案影本各一份存卷足憑，應堪認定。被告供稱係經告訴人同意而辦理上開抵
  押權登記，告訴人則否認上情。惟依告訴人之陳述，其與被告簽訂上開協議書之目
  的在解決所寄存之款項遭被告挪用及信託登記於被告名下之房屋遭被告擅自設定抵
  押權乙事，業如前述，然協議書中卻僅記載「雙方就不動產移轉及債權債務事件，
  訂定協議條件」等語，且在第一點至第三點約定被告同意將告訴人所購買而信託登
  記在被告名下之鳳山市○○○路三八二之四號十樓房屋及所坐落之土地移轉登記為
  告訴人名下，並負擔相關稅賦及代辦費，且被告應按月向合作金庫銀行繳納其以上
  開房地向該銀行貸款之本息等內容，是上開協議書顯不足以證明告訴人所指訴被告
  未經告訴人同意擅自將告訴人信託登記於被告名下之房屋設定抵押權之事實，參以
  告訴人與被告因金錢糾紛，從至親好友之關係反目成仇，二人對有利於己之事實，
  難免各執一詞，而告訴人亦無法舉出其他積極證據以佐其說，自不能僅憑告訴人之
  片面指訴，遽認被告有意圖自己不法之利益，未經告訴人同意擅自將告訴人信託登
  記於被告名下之房地設定抵押權，致生損害於告訴人之財產之行為。
(三)綜上所述，本件除告訴人之片面指訴外，並無其他積極證據足認被告確有侵占告訴
  人所寄存之存款及未經告訴人之同意而擅自將告訴人信託登記於被告名下之房地設
  定抵押權之行為，則公訴人所指被告涉犯侵占及背信罪嫌均有不足。此外，本院復
  查無其他積極證據足資證明被告有何侵占及背信犯行，既不能證明被告犯罪，揆諸
  前開說明，自應為被告無罪之諭知。
據上論斷，應依刑事訴訟法第三百零一條第一項，判決如主文。
本案經檢察官甲○○到庭執行職務。
中      華      民      國      九十三      年      五    月    十八    日
                                  臺灣高雄地方法院刑事庭
                                      審判長法  官 黃三友
                                            法  官 涂裕洪
                                            法  官 王雅苑
右正本證明與原本無異。
如不服本判決，應於判決送達後十日內，向本院提出上訴狀。
                                            書記官 黃琬婷
中      華      民      國      九十三      年      五    月    十八    日
